【裁判字號】    94,上,402
【裁判日期】    950322
【裁判案由】    損害賠償
【裁判全文】
臺灣高等法院臺中分院民事判決  94年度上字第402號
上  訴  人  丁○○
            丙○○
上列 二 人
法定代理人  乙○○    住同上
上列 二 人
訴訟代理人  郭美絹律師
被  上訴人  凌天航空股份有限公司
法定代理人  甲○○    住同上
訴訟代理人  陳浩華律師
複  代理人  庚○○    住台中市○區○○路296號6樓之2
上列當事人間請求損害賠償事件，上訴人對於中華民國94年10月
28日臺灣臺中地方法院94年度重訴字第138號第一審判決提起上
訴，本院於95年3月8日言詞辯論終結，判決如下：
    主  文
上訴駁回。
第二審訴訟費用由上訴人負擔。
    事實及理由
甲、程序方面：
    本件經上訴人提起上訴後，嗣於本院審理中，上訴人與被上
    訴人戊○○、己○○二人成立和解，有和解筆錄附卷可稽（
    本院卷第五十頁），是本件就被上訴人戊○○、己○○已因
    和解脫離本件訴訟，核先敘明。
乙、實體方面：
一、上訴人起訴主張：緣被上訴人戊○○、己○○均係被上訴人
    凌天航空公司（以下簡稱凌天公司）聘僱之直昇機加水員及
    加油機械員。凌天公司於民國（下同）九十年九月三日早上
    七時十一分許，派遣孫山南及殷大偉駕駛Bell-206B-3型直
    昇機從臺中水湳機場起飛，執行臺灣電力公司所委託之礙掃
    作業，而前開礙掃作業期間因須中途加油，為使加油作業順
    利完成，凌天公司遂派戊○○，預先於同年八月三十一日下
    午，駕駛燃油儲油車至水湳機場中油儲油槽取油後，將儲油
    車停在凌天公司之停車場。於同年九月三日早上八時許，戊
    ○○駕駛前揭儲油車，載運燃油至臺中市○○路與軍福路旁
    之臨時作業地點前，明知儲油車從加滿油到作業前已靜置二
    天三夜，在驅車之前，應先確實執行燃油洩水作業，將儲油
    車油槽內之燃油洩放至透明瓶中，目視檢測燃油於儲油車停
    置期間，是否遭水氣污染，而有不適於加入直昇機油箱之情
    形，依當時情形，並無不能注意之情，戊○○竟疏於注意，
    以重複使用且透明度不足之寶特瓶中進行燃油洩水程序，致
    戊○○未及時發覺儲油車內之燃油，業於靜置期間遭水氣污
    染，不能再供作直昇機燃油情形下，將前揭已受水氣污染之
    燃油，運至臺中市○○路與軍福路旁之臨時作業地點，供業
    已在場等待之己○○替直昇機加油作業用。待該儲油車靜置
    十五分鐘後，因儲油車停放地點路面不平，遂將儲油車另移
    至他處，戊○○及己○○本應注意儲油車內之燃油經沿路顛
    跛，到達作業現場時，油水已經混合，且靜置後又有重新移
    動他處之情形，是應待停車靜止後三十分鐘以上，使油槽內
    與燃油混合之水沉澱至底層，與燃油分離後，再實施燃油洩
    水作業，始能確實有效目測發覺燃油有無受水污染，其二人
    竟疏未注意，而依當時情形亦無不能注意之情事，竟均不待
    儲油車內之水與燃油沉澱分離，即由己○○直接從儲油車油
    槽漏水口，將油漏至透明度不足之寶特瓶中，作燃油洩水檢
    查作業；再由戊○○以油槍，將直昇機燃油注入透明度亦不
    足之寶特瓶中，作燃油洩水檢查作業，致其二人均未能目視
    檢測出儲油車內之直昇機燃油已受水污染，即將受水污染之
    燃油，加至孫山南及殷大偉所駕駛之Bell-206B- 3型直昇機
    油箱內。嗣孫山南及殷大偉所駕駛上開直昇機，於同年九月
    三日八時四十五分許，經戊○○及己○○加油完畢，起飛後
    不到四分鐘，即因所加燃油含水量過高，致發動機熄火，墜
    落在臺中市○○路○段九十八巷內竹林內，使孫山南及殷大
    偉之胸部、頭部、四肢多處均受有鈍挫傷，且均因胸部肋骨
    之骨折割裂心房室壁致心因性休克，經送醫到院前即因傷重
    不治死亡。戊○○、己○○上開業務過失致死犯行，業經臺
    灣臺中地方法院檢察署檢察官以九十三年度偵字第一三二七
    號起訴書提起公訴，並經原法院以九十三年度訴字第二四二
    五號刑事判決，認其二人確實觸犯因業務上之過失致人於死
    罪，各處有期徒刑十月在案。戊○○、己○○為凌天公司之
    受僱人，凌天公司未盡監督之責，依民法第一百八十八條第
    一項規定應與戊○○、己○○連帶負損害賠償責任。又上訴
    人等已於九十年九月十九日與凌天公司簽訂切結（和解）書
    ，系爭切結（和解）書，係針對不可歸責於被上訴人凌天公
    司之事由，發生單純意外事件之補償協議，並非針對凌天公
    司損害賠償責任之和解契約等情，求為命凌天公司與戊○○
    、己○○連帶給付上訴人一千九百十九萬四千一百十一元，
    及加計自附帶民事起訴狀繕本送達翌日起至清償日止按年息
    百分之五計算之利息（原審判決上訴人敗訴後，上訴人僅就
    其中三百萬元本息部分上訴，其餘部分未據聲不服；另被上
    訴人戊○○、己○○於本院已與上訴人成立和解，故本院僅
    就上訴人對凌天公司之上訴部分予以審究）。
二、被上訴人凌天公司則以：本件兩造確已有債之更改之意思，
    蓋彼時兩造簽立和解書時，兩造對於意外之發生，皆表示難
    過與遺憾，伊為顧及及減輕上訴人痛失親人之悲痛，是以就
    此意外事件與上訴人達成和解。從而雙方於責任未釐清前，
    已以新的和解債務取代尚未確定過失歸屬責任的舊債務，是
    以雙方於和解書第四條上記載：「本切結（和解）書內容為
    雙方同意後簽訂，嗣後乙方不得再藉故任何理由向甲方提出
    任何要求，乙方並同意聲明放棄任何民、刑事訴訟之先訴抗
    辯權」，此條款已明確記載上訴人已拋棄所有民、刑事上請
    求權（本案並無先訴抗辯權之問題，兩造之真意應係「請求
    權」），上訴人既已拋棄，事後再為爭執，有違誠信原則。
    再者，系爭和解書顯然具有民法第七百三十八條第三款「
    當事人之一方對於重要之爭點有錯誤而為和解」之情形，惟
    上訴人二人自九十年九月十日與伊訂立系爭和解書迄今，既
    從未主張依前引條文規定撤銷該和解書，則該和解書即便有
    上訴人等主張之重要爭點錯誤之情形，其等對該和解書之撤
    銷權亦早逾一年之除斥期間而消滅，是該和解書自應依其文
    義，發生民法第七百三十七條之使當事人所拋棄之權利消滅
    及使當事人取得和解契約所訂明權利之效力。又和解契約一
    經合法成立，當事人均應受其拘束，縱使一方因而受不利益
    之結果，亦不得事後翻異，更就和解前之法律關係再行主張
    ，任何一方所受之不利益，均屬其讓步之結果，不能據為撤
    銷之理由，則上訴人於系爭和解書發生效力後，始以和解金
    過低為由，欲否定該和解契約之效力，並無足取等語，資為
    抗辯。
三、本件上訴人主張：(一)、被上訴人戊○○、己○○係被上訴人
    凌天公司聘僱之直昇機加水員及加油機械員，以替凌天公司
    之直昇機加油為業務。凌天公司於九十年九月三日早上七時
    十一分許，派遣被害人孫山南駕駛Bell-2 06B-3型直昇機從
    臺中水湳機場起飛，執行臺灣電力公司所委託之礙掃作業，
    而前開礙掃作業期間因須中途加油，為使加油作業順利完成
    ，凌天公司遂派戊○○，預先於同年八月三十一日下午，駕
    駛燃油儲油車至水湳機場中油儲油槽取油後，將儲油車停在
    凌天公司之停車場。於同年九月三日早上八時許，戊○○駕
    駛前揭儲油車，載運燃油至臺中市○○路與軍福路旁之臨時
    作業地點，以寶特瓶進行燃油洩水程序，次由己○○直接從
    儲油車油槽漏水口，將油漏至透明度不足之寶特瓶中，作燃
    油洩水檢查作業；再由戊○○以油槍，將直昇機燃油注入寶
    特瓶中，作燃油洩水檢查作業後，由戊○○、己○○將燃油
    ，加至被害人孫山南及殷大偉所駕駛之Bell-206B-3型直昇
    機油箱內。嗣被害人孫山南駕駛之上開直昇機，於同年九月
    三日八時四十五分許，經戊○○及己○○加油完畢，起飛後
    不到四分鐘，即因所加燃油含水量過高，致發動機熄火，墜
    落在臺中市○○路○段九十八巷內竹林內，使被害人孫山南
    及殷大偉之胸部、頭部、四肢多處均受有鈍挫傷，且均因胸
    部肋骨之骨折割裂心房室壁致心因性休克，經送醫到院前即
    因傷重不治死亡。(二)上訴人二人與凌天公司於九十年九月十
    九日簽訂系爭切結（和解）書，約定就上開事故導致被害人
    孫山南死亡，應給付上訴人二人九百八十萬元；且凌天公司
    已依該和解書給付上訴人二人四百五十萬元，另由該公司投
    保之保險公司給付上訴人二人保險金三百五十萬元；其餘一
    百八十萬元係因被害人孫山南生前投保勞工保險，由勞保局
    所為給付等情，為兩造所不爭執，且有原法院九十三年度訴
    字第二四二五號、本院九十四年度上訴字第六九七號刑事判
    決及被上訴人提出系爭切結（和解）書各一份為證。此部分
    ，堪信上訴之主張為真實。
四、上訴人另主張：被上訴人凌天公司之受僱人即被上訴人戊○
    ○及己○○將含水量過高之燃油加入上開直昇機內，致使被
    害人孫山南駕駛該直昇機而不幸失事，對該被害人之死亡自
    有過失；又上訴人二人係因誤認上開事件為單純之意外事故
    ，始與被上訴人凌天公司訂立系爭和解書，是其仍得依據侵
    權行為之法律關係，請求被上訴人賠償和解金額外所生損害
    。是則本件兩造之爭點，厥為(一)戊○○、己○○對於被害人
    孫山南之死亡，是否應負過失責任？若是，被上訴人凌天公
    司是否應依民法第一百八十八條第一項規定，負僱用人之連
    帶賠償責任？(二)上開切結（和解）書是否使上訴人之損害賠
    償請求權消滅？茲分述如下：
(一)、依行政院飛航安全委員會就本件事故作成之九十一年七月十
    七17日（九十一）飛安密字第07001號失事調查報告記載：
    『3.250C-30型發動機（即被害人孫山南駕駛而肇事之飛機
    發動機型號）實機測試結果，燃油含水達30~50%時即會導致
    發動機熄火。‧‧6.化驗證明油車油槽底部沈澱物為水液，
    其燃油含水百分比高達99.9%之事實，研判當日油車未有效
    執行洩水作業。7.該發動機於啟動後99分鐘內運轉正常，於
    第一次加油4分鐘後失事墜毀。8.「發動機重新點火警示燈
    」發生燈絲捲曲現象，表示失事當時該機發動機可能為熄火
    狀態』（見臺灣臺中地方法院檢察署九十三年度偵字第一三
    二七號卷-下稱偵字卷-第三十八頁），顯見被害人孫山南駕
    駛之前開直昇機內燃油所含水氣比例過高，導致發動機熜火
    ，乃該直昇機墜機之原因。又被害人孫山南駕駛之前開直昇
    機失事當日，僅有戊○○駕駛之油罐車為該直昇機加油等情
    ，業據凌天公司總經理李正文於上開刑事案件偵查中證述綦
    詳，且戊○○對前揭證言並無意見（見偵字卷第十四頁），
    再參諸己○○於同次偵訊期日陳稱：伊係以戊○○所駕駛油
    罐車上之油，替墜毀之直昇機加油等語（見偵字卷第十四頁
    ），足徵上開失事直昇機中含水氣之燃油，確係己○○自戊
    ○○載運之油罐車取得後所注入無誤。另依己○○在上開刑
    案偵查及刑事一審審理中陳述：依伊所受為飛機加油之訓練
    ，伊在為直昇機加油前，應先以加油槍將油加至乾淨之瓶子
    內，檢測油有無受污染．．只要目視檢查可以看到有水沈在
    瓶子底下，不問油水混合之比例為多少，都不能加油（見偵
    查卷第十五頁），伊於事發當日是使用舊的寶特瓶，執行燃
    油洩水作業（見原法院九十三年度訴字第二四二五號卷-下
    稱刑案一審卷第八十二頁）；戊○○則陳稱：加入墜機之直
    昇機內之油是在事發前２天裝入油罐車內的，伊於該日將油
    罐車裝滿油後即開到停車場停放２日，嗣於九十年九月三日
    再自停車場出發，將油罐車駛至軍功路加油現場，出發前伊
    曾將油罐車油槽內之油灌入寶特瓶內搖一搖檢查，檢查結果
    沒有油水混合。凌天公司在標準作業程序中規定，油槽內的
    油只要被檢查出含水，不管比例如何，均不准加油，當日檢
    查未發現有油水混合情形，可能目視不是很清楚而有過失等
    語（偵字卷第十八、十九頁），復於原法院刑事庭稱，其於
    九十年九月三日係以用了很久的寶特瓶執行上開檢查作業，
    所以當時才沒有發現有油水混合的情形等語（見刑案一審卷
    第八十頁），足見戊○○、己○○二人係以目測方式檢查加
    入直昇機之燃油是否含水，則其等自應注意必須使用乾淨、
    透明之瓶子執行該項檢查，始足以預防油水混合對直昇機飛
    行安全造成之危險，且依其二人於實施該項檢查當時之狀況
    ，就此並無不能注意之情形，惟其二人竟疏未注意，以使用
    已久之舊寶特瓶從事上述檢查，致使其等單憑目測並無法清
    晰辨識受檢燃油有無混合水氣之情形，復在此種未能全然確
    認燃油是否含水之情況下，即貿然將燃油注入上述失事之直
    昇機內，致駕駛該直昇機之被害人孫山南，因機內燃油含水
    比例過高造成發動機熄火而墜機身亡，對於該被害人死亡結
    果之發生，顯有過失，並具有相當因果關係，被上訴人戊○
    ○、己○○因而經原法院刑事庭各判處有刑徒刑十月（後上
    訴本院刑事庭亦上訴駁回，現正上訴最高法院中），已經本
    院調取上開歷審刑事卷，查閱屬實，認定結果亦相同。又被
    上訴人凌天公司對其受僱人戊○○、己○○執行上述攸關飛
    航安全之檢查職務時，使用不利於目測之舊寶特瓶，導致未
    能察覺加入失事直昇機內之燃油含有水氣，未能善盡監督及
    指正之責，對於戊○○、己○○二人職務執行之監督，自有
    疏懈，則依民法第一百八十八條第一項前段規定，被上訴人
    凌天公司對於戊○○、己○○因執行職務上之過失而不法侵
    害被害人孫山南生命之行為，自應連帶負賠償責任，是上訴
    人主張被上訴人戊○○、己○○對於被害人孫山南之死亡，
    應負過失責任，被上訴人凌天公司負連帶賠償責任等語，應
    為可採。
(二)、惟上訴人謂，伊於九十年九月十九日與被上訴人凌天公司簽
    訂切結（和解）書，系爭切結（和解）書，係針對不可歸責
    於被上訴人凌天公司之事由，發生單純意外事件之補償協議
    ，並非針對凌天公司損害賠償責任之和解契約等語，為被上
    訴人凌天公司所否認，並以前揭情詞置辯。按「稱和解者，
    謂當事人約定，互相讓步，以終止爭執或防止爭執發生之契
    約。」，「和解有使當事人所拋棄之權利消滅及使當事人取
    得和解契約所訂明權利之效力。民法第七百三十六、七百三
    十七條定有明文。又「和解不得以錯誤為理由撤銷之。但有
    下列事項之一者不在此限：一、和解所依據之文件，事後發
    見為偽造或變造，而和解當事人若知其為偽造或變造，即不
    為和解者。二、和解事件，經法院確定判決，而為當事人雙
    方或一方於和解當時所不知者。三、當事人之一方，對於他
    方當事人之資格或對於重要之爭點有錯誤，而為和解者。」
    同法第七百三十八條亦定有明文。經查：
１、兩造上揭切結（和解）書之內容為：「壹、茲孫山南先生任
    職甲方（即被上訴人凌天公司）公司擔任直昇機駕駛員乙職
    ，並因赴台中市執行台電公司礙子清洗作務，慟於九十年九
    月三日於執行礙掃作業途中，因故失事不幸罹難，甲方深感
    哀痛，並立即依據勞動基準法從優撫卹，雙方同意以撫卹金
    新台幣一百六十萬元，另喪葬補助費二十萬元共計新台幣壹
    佰捌拾萬元整達成和解協議。貳、鑑於孫山南君生前工作態
    度優異且為航機飛航途中罹難，甲方同意另撥新台幣捌佰萬
    元補助金，前兩項金額以分批方式交付乙方（即上訴人）。
    ‧‧肆、本切結（和解）書內容為雙方同意後簽定，嗣後乙
    方不得再借故任何理由向甲方提出任何要求，乙方並同意聲
    明放棄法律上任何民、刑事訴訟之先訴抗辯權，上開切結內
    容及條件均由甲、乙雙方詳閱並確認無誤後，敦請第三者見
    證，恐空口無憑，爰立本切結（和解）書二份，由甲乙雙方
    各執乙份為憑，以昭信守。」（見原審卷第二十頁），上開
    契約文詞已明定為和解契約，是依上開和解書所載，兩造顯
    係就直昇機失事意外之全部款項達成和解，系爭和解書既已
    明確記載上訴人已拋棄所有民、刑事上請求權（按本案並無
    先訴抗辯權之問題，兩造之真意應係請求權），上訴人並自
    承已依上開和解約定收取金錢，是此，上訴人既已拋棄其餘
    請求權，其事後再為爭執，實有違誠信原則。
２、另，系爭和解書若具有民法第七百三十八條第三款「當事人
    之一方對於重要之爭點有錯誤而為和解」之情形，上訴人本
    得依據該條文規定撤銷系爭和解書，而此種撤銷權之行使，
    既係以錯誤為原因，則民法第九十條關於以錯誤為原因，行
    使撤銷權除斥期間之規定，於此當有其適用，惟上訴人自九
    十年九月十九日與被上訴人凌天公司訂立系爭和解書迄今，
    從未主張依前引條文規定，撤銷該和解書，則該和解書即便
    有上訴人等主張之重要爭點錯誤之情形，其等對該和解書之
    撤銷權亦早逾一年之除斥期間而消滅，是該和解書自應依其
    文義，發生民法第七百三十七條之使當事人所拋棄之權利消
    滅及使當事人取得和解契約所訂明權利之效力。又按和解契
    約合法成立，兩造當事人即均應受該契約之拘束，縱使一造
    因而受不利益之結果，亦不得事後翻異，更就和解前之法律
    關係再行主張（最高法院十九年上字第一九六四號判例意旨
    參照），故和解契約成立後，任何一方所受之不利益，均屬
    其讓步之結果，不能據為撤銷之理由，則上訴人於系爭和解
    發生效力後，始以和解金過低為由，而主張和解為發生單純
    意外事件之補償協議，並非針對凌天公司損害賠償責任之和
    解契約，欲以否定該和解契約之效力，為不足採。
３、基上，上訴人之上開主張，為不足取。上訴人對被上訴人凌
    天公司就本件事故所生損害賠償請求權，既因其雙方訂立和
    解契約而消滅，則上訴人再依據侵權行為之法律關係，請求
    被上訴人凌天公司賠償因本件事故所受損害，自屬無據。
五、綜上所述，上訴人與被上訴人凌天公司間已成立和解契約，
    並拋棄民、刑事請求，是其依侵權行為之法律關係，請求被
    上訴人凌天公司給付三百萬元本息部分，為無理由，應予駁
    回。其假執行之聲請，亦失所附麗，應併予駁回。原審為此
    部分上訴人敗訴之判決及駁回其假執行之聲請，經核並無不
    合。上訴意旨，指摘原判決此部分不當，求予廢棄改判，為
    無理由，應予駁回。
六、本件事證已臻明確，兩造其餘攻擊防禦方法，核予判決結果
    不生影響，爰不一一論述，併此敘明。
七、據上論結，本件上訴為無理由，依民事訴訟法第四百四十九
    條第一項、第七十八條，判決如主文。
中    華    民    國    95    年    3     月    22    日
                    民事第七庭審判長法  官  袁再興
                                    法  官  吳惠郁
                                    法  官  盧江陽
以上正本係照原本作成。
如對本判決上訴，須於收受判決送達後20日內向本院提出上訴書
狀，其未表明上訴理由者，應於提出上訴後20日內向本院提出上
訴理由書（須按他造人數附具繕本）。
上訴時應提出委任律師為訴訟代理人之委任狀。具有民事訴訟法
第466條之1第1項但書或第2項之情形為訴訟代理人者，另應附具
律師及格證書及釋明委任人與受任人有該條項所定關係之釋明文
書影本。
                                    書記官  陳玫伶
中    華    民    國    95    年    3     月    23    日
                                                      Ｂ


司法院資訊處製作；財團法人民間司法改革基金會備份。
